臺灣臺東地方法院刑事判決　　　　　　　98年度交易字第57號
公　訴　人　臺灣臺東地方法院檢察署檢察官
被　　　告　陳安國
選任辯護人　蕭芳芳律師
上列被告因業務過失重傷害案件，經檢察官提起公訴（98年度偵
字第1257號），本院判決如下：
    主  文
陳安國從事業務之人，因業務上之過失傷害人致重傷，處有期徒
刑捌月。
    犯罪事實
一、陳安國領有職業聯結車駕照，並受僱於日昌通運股份有限公
    司駕駛聯結車，平日係以駕駛半聯結車為業，乃從事駕駛業
    務之人。其於民國98年4月22日下午2時25分許，駕駛振勝交
    通有限公司所有之營業用半聯結車（車頭之曳引車車牌號碼
    為72 9-XG號，下稱半聯結車），後拖車上載有鏟土機1部，
    沿臺9線公路由北往南方向行駛，行經該公路414公里400公
    尺路段時，適有劉學德駕駛無牌照之農用搬運車，於同方向
    前方右側路面行駛，陳安國本應遵守道路交通標線之指示，
    不得在劃有分向限制線及設有禁止超車標誌之路段跨越駛入
    來車之車道或超車，並應注意車輛行駛時之車前狀況及兩車
    併行之間隔，隨時採取必要之安全措施，且依當時情形，天
    氣陰但有日間自然光線、視距良好、柏油路面雖濕潤但無缺
    陷及無障礙物，亦無其他不能注意之情形，竟疏於注意而貿
    然跨越分向限制線行駛至對向車道且在未保持併行間隔的情
    況下超越前車，致半聯結車右側由後刮撞劉學德駕駛之農用
    搬運車左側駕駛座下方，致使劉學德跌落地面，因而受有顱
    內出血、水腦、硬腦膜下積液之傷害，目前意識不清，大腦
    功能障礙、呼吸衰竭，無法照顧自己之飲食、起居、排泄，
    無法與他人溝通，終身需由專人照顧之植物人重傷害狀態。
    嗣陳安國於肇事後，在有偵查犯罪職務之公務員發覺前，即
    主動向前往現場處理之員警自首，並接受裁判，始悉上情。
二、案經臺灣臺東地方法院檢察署檢察官指定劉學德之女劉金翠
    為代行告訴人後，訴由臺灣臺東地方法院檢察署檢察官偵查
    起訴。
    理  由
一、證據能力部分：按被告以外之人於審判外之陳述，雖不符前
    四條之規定，而經當事人於審判程序同意作為證據，法院審
    酌該言詞陳述或書面陳述作成時之情況，認為適當者，亦得
    為證據。當事人、代理人或辯護人於法院調查證據時，知有
    第159條第1項不得為證據之情形，而未於言詞辯論終結前聲
    明異議者，視為有前項之同意，刑事訴訟法第159條之5定有
    明文。查檢察官、被告及其辯護人對於本判決所引用之下列
    各項書面及言詞陳述證據方法之證據能力，於本院準備程序
    時均表示無意見，且於法院調查證據時，知有刑事訴訟法第
    159條第1項不得為證據之情形，亦未於言詞辯論終結前聲明
    異議，茲審酌該等言詞陳述及書面作成時之情況，並無不宜
    作為證據之情事，依刑事訴訟法第159條之5規定，自得作為
    證據。次按除法律另有規定外，實施刑事訴訟程序之公務員
    因違背法定程序取得之證據，其有無證據能力之認定，應審
    酌人權保障及公共利益之均衡維護，刑事訴訟法第158之4定
    有明文。惟本案所引用之非供述證據，並無證據證明係實施
    刑事訴訟程序之公務員違背法定程序所取得，自應認均具有
    證據能力，合先敘明。
二、訊據被告陳安國固坦承其所駕駛之半聯結車，有於上開時、
    地與被害人劉學德所駕駛之農用搬運車發生碰撞，惟矢口否
    認有何未保持安全間隔之過失，辯稱：當時並非為了超車，
    而是要閃避被害人農用搬運車，伊超越被害人時，伊的車子
    離被害人車子間隔有2公尺以上，超越被害人車子後尚未回
    原車道時，被害人的車子就來撞伊的車子云云，經查：
(一)被告陳安國受僱於日昌通運股份有限公司，其所駕駛之上開
    營業用半聯結車（登記車主姓名為振勝交通股份有限公司）
    有於上開時地與被害人劉學德駕駛之農用搬運車發生上開碰
    撞，致本案車禍之發生，業據被告於偵查中、本院準備程序
    及審理時自承在卷，並有臺東縣警察局道路交通事故初步分
    析研判表、道路交通事故現場圖、道路交通事故照片6張、
    臺東縣警察局大武分局98年7月22日武警交字第0980036605
    號函、98年5月1日武警交字第0980001077號函、交通事故處
    理小組處理道路交通事故陳報單、臺東縣警察局道路交通事
    故調查卷宗、道路交通事故現場圖、道路交通事故調查報告
    表(一)、(二)、刑案現場照片7張、農用搬運車駕駛座左側
    下方車損照片、臺東地方法院檢察署98年9月24日98年度偵
    字第1257號現場履勘筆錄、履勘照片70張、勞工保險卡及財
    政部臺灣省南區國稅局99年6月17日南區國稅資訊字第09900
    16807號函暨函附之98年度綜合所得稅各類所得資料清單等
    附卷可查，應堪信為真實。
(二)按「稱重傷者，謂下列傷害：一、毀敗或嚴重減損一目或二
    目之視能。二、毀敗或嚴重減損一耳或二耳之聽能。三、毀
    敗或嚴重減損語能、味能或嗅能。四、毀敗或嚴重減損一肢
    以上之機能。五、毀敗或嚴重減損生殖之機能。六、其他於
    身體或健康，有重大不治或難治之傷害。」刑法第10條第4
    項定有明文。查被害人劉學德因本案車禍而受有顱內出血、
    水腦、硬腦膜下積液之傷害，經送馬偕紀念醫院臺東分院急
    救後仍然神智昏迷，迄今意識不清，大腦功能障礙、呼吸衰
    竭，無法照顧自己之飲食、起居、排泄，無法與他人溝通，
    終身需由專人照顧之植物人重傷害狀態等情，有馬偕紀念醫
    院臺東分院98年4月23日、同年6月22日診斷證明書各1紙、
    馬偕紀念醫院臺東分院98年7月24日馬院東醫乙字第0980006
    655號函、被害人劉學德身心障礙手冊影本、臺東縣政府99
    年6月18日府社福字第0990060239號函暨函附之身心障礙鑑
    定資料等附卷可按，被害人劉學德復經本院宣告為受監護宣
    告之人，亦有本院99年度監宣字第2號民事裁定及確定證明
    書各1份在卷可稽，是被害人劉學德因本案車禍所受前揭傷
    害情形，已達身體及健康重大難治之重傷害程度，足堪認定
    。
(三)被告雖以前詞置辯，惟查：經本院當庭勘驗監視錄影光碟，
    被告所駕駛之上開半聯結車係於被害人劉學德農用搬運車出
    現於監視錄影鏡頭12秒後，始出現於鏡頭，而被告於警詢中
    自承：當時已看到農用搬運車在伊的前方60至70公尺等語，
    顯見當時被告駕駛之半聯結車離被害人之農用搬運車仍有一
    段距離，苟被告確係為閃避被害人之農用搬運車，何以未採
    取煞車等方式來閃避而採取超越被害人農用搬運車之方式？
    況被告所駕駛之半聯結車出現於監視錄影鏡頭時，看不出有
    絲毫減速之情形，且依兩車行使於鏡頭前之時間，其車輛時
    速應為被害人車輛時速3倍以上，此有本院勘驗筆錄1份在卷
    可稽，若被告確實有閃避被害人農用搬運車之意思，何以所
    駕駛之半聯結車未有減速之情形且為農用搬運車時速3倍以
    上？是以，被告當時超越被害人之農用搬運車顯係基於超車
    之目的無疑。又被告所駕駛之上開半聯結車超越被害人劉學
    德所駕駛之農用搬運車時，被害人之農用搬運車均行駛於原
    車道內（即北往南之車道）且靠近分向限制線（即雙黃實線
    ），而被告所駕駛之半聯結車超車跨越對向車道（即南往北
    之車道）後，其右後側車身仍貼近於分向限制線上，此亦經
    本院勘驗屬實，有本院勘驗筆錄1份附卷可查，顯見當時兩
    車間隔之距離已相當接近，是被告所辯超越被害人車子時，
    有減速及保持2公尺以上之間隔，尚無足採。
(四)次按駕駛人駕駛汽車，應遵守道路交通標線之指示；並注意
    車前狀況及兩車併行之間隔，並隨時採取必要安全措施；在
    未劃設慢車道之雙向二車道而劃有分向限制線之路段行駛時
    不得駛入來車之車道內；在設有禁止超車標誌之地段不得超
    車，道路交通安全規則第90條、94條第3項、第97條第1項第
    2款、第101條第1項第2款亦各定有明文。本件車禍之發生，
    係被告欲超越被害人劉學德所駕駛之農用搬運車而跨入對向
    車道所導致一節，已如前述，而車禍現場劃設有分向限制線
    並設有禁止超車標誌等情，亦有道路交通事故調查報告表、
    現場照片及交通部公路總局第三區養護工程處臺東工務段99
    年11月29日三工東字第0990308421號函附卷可考，足見被告
    超越被害人之農用搬運車，已違反不得跨越分向限制線行駛
    及禁止超車等規定。又本件被害人劉學德駕駛之農用搬運車
    係行駛於被告前方，被告於肇事前早已看見被害人駕駛之農
    用搬運車，業如前述，則被告應有相當充分之時間足以反應
    ；而被告陳安國乃領有聯結車駕駛執照之職業駕駛人，就半
    聯結車之車身龐大，向左或向右偏行所需之行車空間亦較大
    ，如碰撞肇事，對其他車輛或人員之財產損害、人身傷亡均
    難認輕微，且因半聯結車車身龐大，與其車側緊鄰之小車恐
    有視覺死角而不易察覺等情，均難委為不知，則於此情形下
    ，被告陳安國所駕駛之半聯結車更須注意其車身右側與其他
    車輛之併行間隔，並採取減速及確認與鄰車之安全距離，以
    避免兩車之碰撞，而依前揭道路交通事故調查報告表所示，
    當時天氣陰但有日間自然光線、視距良好、柏油路面雖濕潤
    但無缺陷及無障礙物，亦無其他不能注意之情事，竟疏未注
    意而在設有分向限制線及禁止超車標誌之路段跨越駛入來車
    之車道及超車，足見其未依前述規定，於設有分向限制線及
    禁止超車標誌之路段跨越駛入來車之車道及超車，且亦未注
    意車前狀況並保持兩車併行之適當間隔，以隨時採取必要之
    安全措施，足證被告之駕車行為顯有過失。臺灣省花東區車
    輛行車事故鑑定委員會鑑定結果認：被告駕駛半聯結車跨越
    中心分向限制線違規超車及未保持行車安全間隔，為肇事原
    因，亦同本院認定，此有該會98年11月6日花東鑑字第09861
    01858號函1份在卷可參。又被害人所受上開重傷害，係因本
    件車禍撞擊所致，被告之過失行為，與被害人之重傷害結果
    間，亦具有相當因果關係。
(五)綜上所述，被告所辯，顯係事後卸責之詞，要難採信。本件
    事證明確，被告犯行堪以認定，應依法論科。
三、論罪科刑：
(一)按刑法上所謂業務，係指個人基於其社會地位繼續反覆所執
    行之事務，包括主要業務及其附隨之準備工作與輔助事務在
    內（最高法院89年臺上字第8075號判例意旨參照）；被告受
    僱駕駛半聯結車，是被告所為前開工作係在社會生活中所繼
    續經營之事務，乃為從事業務之人。
(二)核被告陳安國所為，係犯刑法第284條第2項後段之業務過失
    傷害致重傷罪。又被告於車禍發生後於員警前往現場處理時
    ，當場主動向員警承認其為肇事人而接受裁判，有臺東縣警
    察局道路交通事故肇事人自首情形紀錄表1紙在卷可查，被
    告對於未發覺之罪自首而接受裁判，爰依刑法第62條前段之
    規定，減輕其刑。爰審酌被告為聯結車之職業司機，本應更
    加謹慎注意遵守交通規則，以維護其他參與道路交通者之安
    全，詎於道路行駛時，明知前方有被害人所駕駛之農用搬運
    車，仍貿然跨越分向限制線而超車，以致過失肇事致被害人
    劉學德受有前開重傷害，造成無法彌補之傷痛，過失情節非
    輕，兼衡被害人劉學德駕駛農用搬運車乃係無照駕駛無牌車
    輛而違反規定，但於本件車禍並無肇事因素，此有臺灣省花
    東區車輛行車事故鑑定委員會98年11月6日花東鑑字第09861
    01858號函1份附卷可查，並衡酌被告迄今仍未能與被害人達
    成和解且僅給付保險金新臺幣159萬7226元，未給予適當之
    賠償，犯後猶飾詞否認部分犯行，犯後態度不佳暨其生活狀
    況、品行、智識程度為初中畢業等一切情狀，量處如主文所
    示之刑。
據上論斷，應依刑事訴訟法第299條第1項前段，刑法第284條第2
項後段、第62條前段，刑法施行法第1條之1第1項、第2項前段，
判決如主文。
本案經檢察官洪政和到庭執行職務。
中    華    民    國    100    年    2    月    23    日
                  交通法庭  審判長法  官  馬培基
                                  法  官  盧亨龍
                                  法  官  郭世顏
以上正本證明與原本無異。
如不服本判決應於收受送達後10日內向本院提出上訴書狀，並應
敘述具體理由；其未敘述上訴理由者，應於上訴期間屆滿後20日
內向本院補提理由書（均須按他造當事人之人數附繕本）。「切
勿逕送上級法院」。告訴人或被害人對於本判決如有不服，請書
具不服之理由狀，請求檢察官上訴者，其上訴期間之計算係以檢
察官收受判決正本之日期為準。
                                  書記官  姚佳華
中    華    民    國   100    年    2     月    23    日
附錄本案論罪科刑法條全文：
刑法第284條：
因過失傷害人者，處6 月以下有期徒刑、拘役或5 百元以下罰金
，致重傷者，處1 年以下有期徒刑、拘役或5 百元以下罰金。
從事業務之人，因業務上之過失傷害人者，處1 年以下有期徒刑
、拘役或1 千元以下罰金，致重傷者，處 3 年以下有期徒刑、
 拘役或 2 千元以下罰金。